【裁判字號】    98,審易,1799
【裁判日期】    980902
【裁判案由】    業務侵占等
【裁判全文】
臺灣高雄地方法院刑事判決            98年度審易字第1799號
公  訴  人  臺灣高雄地方法院檢察署檢察官
被      告  甲○○
上列被告因業務侵占等案件，經檢察官提起公訴（98年度偵字第
12647 號），被告於本院準備程序為有罪之陳述，經合議庭裁定
由受命法官依簡式審判程序獨任審理，判決如下：
    主  文
甲○○共同犯業務侵占罪，處有期徒刑玖月。緩刑肆年，並應向
被害人支付如附表所示之金額。
    事  實  及  理  由
一、犯罪事實要旨：
    甲○○受雇於運送商乙○○（起訴書誤載為昆典交通股份有
    限公司，應予更正）擔任司機，平日以駕駛車牌號碼838-HF
    號聯結車（下稱前開聯結車）載運乙○○受託運送之貨物為
    業，係為乙○○處理事務之人，並為從事業務之人。甲○○
    於民國97年11月12日晚間某時，接獲乙○○之指派，應於翌
    日載送台灣糖業公司（下稱台糖公司）、油福有限公司（下
    稱油福公司）分別託運之貨物，惟因母親身染重病亟需用款
    ，且又告貸無門，竟受某真實姓名、年籍不詳，自稱「阿智
    」成年男子（以下逕稱「阿智」）之邀約，應允共同擅自處
    分台糖公司、油福公司託運貨物牟利。謀議既定，甲○○即
    與「阿智」共同基於意圖為自己不法所有及意圖損害乙○○
    利益之犯意聯絡，先由甲○○於97年11月13日上午某時駕駛
    前開聯結車搭載「阿智」，再共同前往址設高雄縣鳳山市○
    ○街39號之台糖公司小港廠內，裝載台糖公司所有，託由乙
    ○○分別送至「永達雜糧連鎖量販店」之精製特砂50公斤48
    0 包，及送至「信昌雜糧量販店」之精製砂糖50公斤165 包
    、精製細砂25公斤70包；另又在台糖公司小港廠門口，裝載
    油福公司所有，託由乙○○送至崇聯企業社之冰糖5 斤10入
    20袋，而持有該等託運貨物。繼於97年11月13日傍晚某時，
    在高雄縣岡山交流道下路邊，將前開託運貨物全數變易持有
    為所有之意思予以侵吞後，交由「阿智」獨自負責處分事宜
    ，而未按乙○○之指示，將貨物送抵目的地，致乙○○分遭
    台糖公司、油福公司索賠而蒙受約新臺幣（下同）62萬元之
    財產損害。嗣乙○○將款項賠付予台糖公司、油福公司，並
    報警循線查悉全情。
二、訊據被告甲○○坦承前開犯行不諱，核與證人即被害人乙○
    ○迭於警詢、偵查中之證述相符，並有台糖公司小港廠送貨
    單2 張、油福有限公司送貨單1 張存卷可稽，堪信被告之首
    開自白合於事實，足資採為認定犯罪事實之依據，本案事證
    明確，被告犯行可堪認定。
三、論罪
(一)刑法上之背信罪，為一般的違背任務之犯罪，而同法之侵占
    罪，則專指持有他人所有物以不法之意思，變易持有為所有
    侵占入己者而言。故違背任務行為，苟係其持有之他人所有
    物，意圖不法據為己有，即應論以侵占罪，不能援用背信之
    法條處斷，最高法院固著有42年臺上字第402 號判例可參。
    惟刑罰之目的在於法益之保護，當背信罪所欲保障之本人及
    侵占所欲保障之所有人同一之情形，因背信罪係屬一般之違
    背任務犯罪，而侵占罪較之係屬特殊之背信行為，則僅論行
    為人以係屬特別規定之侵占罪，對於被害人（被害法益）已
    有充分、完足之保護，自不應就行為人之犯行再予過度評價
    ；然如遇背信罪所欲保障之本人及侵占所欲保障之所有人迥
    然有別且均同具保護必要之情形，茍謂前開判例亦應一律加
    以適用，而認行為人亦無再以背信罪評價可能，即等同於置
    背信罪所欲保護之被害人（被害法益）而不論，而顯有保護
    、評價欠缺之弊，本院因認首開最高法院42年臺上字第402
    號判例之適用範圍，原限於該案例所指指派任務本人及物之
    所有人同一之情形（在該判例案例中，均係臺北市第一建築
    信用社），而不應擴及於本質上欠缺相似性之本人與所有人
    有別之案例，始符事理之平（實質平等）。本案雇用並指派
    被告運送貨物之人，既非貨物所有人而係另有其人，揆諸前
    開說明，於就被告「意圖為自己不法所有，而將業務上所持
    有之台糖公司、油福公司所有貨物，變易持有為所有意思予
    以侵吞入己」之所為（被告係以運送人乙○○履行輔助人之
    身分加以持有），均論以刑法第336 條第2 項業務侵占罪外
    ；至就「意圖損害乙○○利益，而未按乙○○指示將貨物送
    抵目的地，致乙○○遭台糖公司、油福公司索賠而蒙受損害
    」之所為，則應另論以刑法第342 條第1 項之背信罪。
(二)被告以一行為觸犯前開業務侵占二罪（台糖公司、油福公司
    部分各成立一罪），及背信一罪，為想像競合犯，應從一重
    論依業務侵占罪（指情節較重之業務侵占台糖公司貨物部分
    ）論處。
(三)業務侵占、背信罪均係因身分成立之罪（最高法院28年上字
    第2536號、28年上字第3067號判例意旨參照），共同實施者
    ，雖無此項身分，依刑法第31條第1 項前段之規定，仍以共
    犯論，從而欠缺身分之「阿智」，仍應依刑法第31條第1 項
    前段規定，以各該罪名之共犯論。被告與「阿智」就前開犯
    行存有犯意聯絡、行為分擔，均應論以共同正犯。
四、本院審酌被告不思忠實履行職務責任，竟侵占業務上所持有
    之財物，並造成雇主乙○○蒙受約62萬元之財產損害，係屬
    不該。惟念被告係因母親染病亟需款孔亟，一時失慮，始應
    允「阿智」邀約共犯本案，且其犯後全然坦承犯行不諱，並
    業與乙○○達成和解，有和解筆錄1 份存卷足按，態度尚可
    等一切情狀，因認檢察官求予量處有期徒刑9 月，尚稱允妥
    ，爰量處如主文所示之刑。
五、被告前因水土保持法案件遭法院判處有期徒刑7 月確定，於
    88年10月16日期滿執行完畢後，5 年以內未曾因故意犯罪受
    有期徒刑以上刑之宣告，有臺灣高等法院被告前案紀錄表1
    份在卷可按，被告因一時失慮，致罹刑典，及犯後始終坦承
    犯行，復已與乙○○達成和解，態度尚可，均業如前述，經
    此偵、審程序及罪刑之宣告，當知所警惕，信無再犯之虞，
    本院因認對其所宣告之刑，以暫不執行為適當，爰依刑法第
    74條第1 項第2 款之規定，予以宣告緩刑4 年，用啟自新；
    並斟酌被告與乙○○所達成之和解條件（詳如附表所示），
    及被告犯行之危害程度各情，本院因認於被告緩刑期間課予
    如附表所示之負擔，乃為適當，爰依刑法第74條第2 項第3
    款宣告之。
據上論結，應依刑事訴訟法第273 條之1 第1 項、第299 條第1
項前段、第310 條之2 、第454 條第1 項，刑法第336 條第2 項
、第342 條第1 項、第55條、第31條第1 項前段、第28條、第74
條第1 項第2 款、第2 項第3 款，刑法施行法第1 條之1 ，判決
如主文。
本案經檢察官王朝弘到庭執行職務。
中    華    民    國    98    年    9     月    2     日
                  刑事第十庭  法  官  莊珮吟
以上正本證明與原本無異。
如不服本判決應於收受本判決後10日內向本院提出上訴書狀，並
應敘述具體理由，如未敘述上訴理由者，應於上訴期間屆滿後20
日內補提理由書狀於本院（均須按他造當事人之人數附繕本）「
切勿逕送上級法院」。
中    華    民    國    98    年    9     月    2     日
                              書記官  黃勤涵
┌──────────────────────────────────────┐
│附表                                                                        │
├────┬─────┬───────────────────────────┤
│被害人  │給付之總額│給付之方式                                            │
├────┼─────┼───────────────────────────┤
│乙○○  │新臺幣陸拾│自民國九十八年九月十五日起，以每月為一期，共分三十一期│
│        │貳萬元    │，按月於十五日支付新臺幣貳萬元，如有一期為支付，視為全│
│        │          │部到期。                                              │
└────┴─────┴───────────────────────────┘
◎附錄本案所犯法條：
《刑法第336 條第2 項─業務侵占罪》
對於業務上所持有之物，犯前條第一項之罪者，處6 月以上5 年
以下有期徒刑，得併科3,000元以下罰金。
《刑法第342 條第1 項─背信罪》
為他人處理事務，意圖為自己或第三人不法之利益，或損害本人
之利益，而為違背其任務之行為，致生損害於本人之財產或其他
利益者，處5 年以下有期徒刑、拘役或科或併科100 元以下罰金
。
《刑法施行法第1 條之1 》
中華民國94年1 月7 日刑法修正施行後，刑法分則編所定罰金之
貨幣單位為新臺幣。
94年1 月7 日刑法修正時，刑法分則編未修正之條文定有罰金者
，自94年1 月7 日刑法修正施行後，就其所定數額提高為30倍。
但72年6 月26日至94年1 月7 日新增或修正之條文，就其所定數
額提高為3 倍。
◎◎附記應注意事項：
《刑法第74條第2 項第3 款、第4 項》
緩刑宣告，得斟酌情形，命犯罪行為人為下列各款事項：
三、向被害人支付相當數額之財產或非財產上之損害賠償
第2 項第3 款、第4 款得為民事強制執行名義。
《刑法第75條之1 第1 項第4 款》
受緩刑之宣告而有下列情形之一，足認原宣告之緩刑難收其預期
效果，而有執行刑罰之必要者，得撤銷其宣告：
四、違反第74條第2 項第1 款至第8 款所定負擔情節重大者。


司法院資訊處製作；財團法人民間司法改革基金會備份。
